【裁判字號】    94,上,130
【裁判日期】    950406
【裁判案由】    給付土地買賣價金
【裁判全文】
臺灣高等法院高雄分院民事判決           94年度上字第130號
上  訴  人  丁○○
訴訟代理人  阮文泉律師
被 上訴 人  乙○○
訴訟代理人  葉美利律師
被 上訴 人  甲○○
上列當事人間請求給付土地買賣價金事件，上訴人對於民國94年
6 月23日臺灣高雄地方法院93年度訴字第2203號第一審判決提起
上訴，本院於95年3月22日言詞辯論終結，判決如下：
    主  文
原判決廢棄。
被上訴人在第一審之訴及其假執行之聲請均駁回。
第一、二審訴訟費用由被上訴人負擔。
    事實及理由
一、被上訴人主張：
  (一)被上訴人乙○○主張：訴外人即被上訴人之父王萬收於民國
    88年4 月8 日就其所有坐落高雄縣仁武鄉○○段20之1 號土
    地（下稱系爭土地），委任長女即被上訴人甲○○代理與上
    訴人簽訂不動產買賣契約書（下稱系爭買賣契約書），將系
    爭土地出售予上訴人，約定售價每坪新台幣（下同）10萬元
    ，總價1億5520萬元，上訴人簽約時同時交付台灣中小企業
    銀行中山分行面額合計1億5520萬元之支票7紙（發票人為陳
    祈允），作為支付價款之用。惟王萬收過世後，財政部台灣
    省南區國稅局（下稱國稅局）查核王萬收遺產稅時，發現上
    開7 紙支票中，票載發票日88年6 月15日、票號為KMB00000
    00號、面額535 萬元之支票（下稱系爭支票）並未提示兌現
    ，國稅局通知訴外人即上訴人指定之系爭土地登記名義人蘇
    茂紀提出說明，蘇茂紀出具說明書覆稱「與地主家人（妻子
    、女兒）協商後折讓之金額」等語。惟王萬收生前為系爭土
    地低價出售一事耿耿於懷，不可能同意折讓535 萬元，王萬
    收已於91年1 月28日過世，由被上訴人繼承其財產，爰依系
    爭買賣契約及繼承之法律關係，求為判決：上訴人應給付
    被上訴人535 萬元，及自88年6 月16日起至清償日止，按年
    息5 ％計算之利息。願以現金或銀行無記名可轉讓定期存
    單供擔保，請准宣告假執行。原審判決被上訴人全部勝訴，
    被上訴人乙○○於本院聲明駁回上訴人之上訴。
  (二)被上訴人甲○○主張：伊父王萬收全權委託伊處理系爭土地
    ，伊開價每坪10萬元出售，經與買方多次商談，雙方同意以
    每坪9 萬7000元成交，但售價太低，為使伊父較有面子，且
    不影嚮附近其他待售土地之交易價格，伊要求簽約時在系爭
    買賣契約書上記載每坪10萬元，但因與簽約前實際談妥之價
    格不同，伊要求上訴人以支票支付價款時，就差額開立系爭
    支票，以便將來退還。嗣系爭支票已退還上訴人等語。並聲
    明：原判決錯誤，同意上訴人上訴聲明（本件訴訟標的對於
    被上訴人必須合一確定而應共同起訴，惟被上訴人甲○○拒
    絕同為原告而無正當理由，原審依被上訴人乙○○聲請，以
    裁定限期命甲○○追加為原告，逾期甲○○未追加，視為已
    一同起訴）。
二、上訴人則以：系爭買賣契約書雖記載買賣總價款1 億5520萬
    元，實則伊與出賣人王萬收全權代理人甲○○於簽約前已約
    定買賣價金為1 億4985萬元，並由甲○○以地主代表人兼收
    款人身分，向伊收取訂金支票500萬元，及由甲○○簽立1紙
    承購土地訂金收據為憑。而系爭買賣契約書上記載買賣總價
    款1 億5520萬元，係屬虛構，蓋因甲○○於簽約前即向伊表
    示為求提高系爭土地附近之其他土地之買賣價值並提高系爭
    土地買賣總價金以使王萬收對外較有面子，要求伊同意在系
    爭買賣契約書上形式上記載買賣總價金為1 億5520萬元，但
    雙方均無受該虛偽意思表示拘束之意。且甲○○於簽約後，
    已將系爭支票退還予伊。縱認買賣雙方應受系爭買賣契約書
    所載價金之拘束，惟甲○○既已退還系爭支票，在會計上即
    屬買賣價金之折讓，故伊自無再給付535 萬元予被上訴人之
    義務等語，資為抗辯。並於本院聲明：(一)原判決廢棄。(二)被
    上訴人於第一審之訴及假執行之聲請均駁回。
三、查：(一)訴外人王萬收於88年4 月8 日出具委託書，將其系爭
    土地全權委託被上訴人甲○○處理，由甲○○代理其與上訴
    人簽訂系爭買賣契約書，並在該契約書上記載買賣總價款為
    1 億5520萬元（每坪10萬元）。(二)上訴人交付7 紙面額合計
    為1 億5520萬元之支票（付款人台灣中小企業銀行中山分行
    、發票人陳祈允）予甲○○，作為支付價款之用。其中票載
    發票日88年6 月15日、票號為KMB0000000號、面額535 萬元
    之支票並未提示兌現。(三)系爭土地買賣洽談過程中，上訴人
    未曾與王萬收本人洽談過等事實，為兩造所不爭，並有系爭
    買賣契約書、支票、委託書在卷可稽，堪信為真實。被上訴
    人乙○○主張上訴人尚有價款535 萬元未為給付，依買賣及
    繼承關係，請求上訴人如數給付，被上訴人甲○○自認上訴
    人之主張，上訴人則以前開情辭置辯，是兩造爭點在於：買
    賣雙方就系爭土地所合意之價金若干，系爭買賣契約書上記
    載買賣總價款1 億5520萬元，是否屬虛偽意思表示等節。
四、經查：被上訴人甲○○自陳：伊父王萬收於88年間決定出
    售系爭土地償債，而全權委託伊處理，並經吳明豐介紹找到
    谷樹建設公司林董（即該公司總經理丙○○），伊開價每坪
    10萬元，經買方多次討價還價後，雙方同意以每坪9 萬7000
    元成交，伊簽約前有簽立1 紙承購土地訂金收據為憑。伊父
    原本不同意，伊告以債務利息負擔太重，伊父知道不賣地不
    行，因而同意，但售價太低，為使伊父較有面子，且不影嚮
    附近其他待售土地之交易價格，伊才要求簽約時在系爭買賣
    契約書上記載每坪10萬元，但因與簽約前雙方實際上談妥之
    價格不同，故要求上訴人交付支票支付價款時，就差額另開
    立系爭支票，以便將來退還。嗣伊請吳明豐退還系爭支票予
    上訴人等語（見原審卷第155 至158 頁、本院卷第84頁）；
    證人即系爭土地買賣之介紹人吳明豐於原審證述：賣方拜
    託伊出售系爭土地，實在找不到買主，伊拜託谷樹建設公司
    ，簽約前已由甲○○與谷樹建設公司的人先談成，以總價計
    算，伊記得是1 億4 千9 百多萬元，不到1 億5 千萬元，買
    方有交付一張500 萬元支票，甲○○當場有寫一份訂金收據
    ，之後才簽正式契約，因系爭土地附近賣方尚有其他土地要
    處理，甲○○要求簽約時將價格寫高一點比較好看，甲○○
    說寫成一坪10萬元左右，王萬收家裡的大小事情都是甲○○
    在處理的等語（見原審卷第105 至107 頁）；證人丙○○
    證述：系爭土地是伊與上訴人（即谷樹建設公司之經理）、
    蘇茂紀合夥出資購買，伊三人均係谷樹建設公司之股東，在
    （88年）4 月3 日以前，伊與上訴人及介紹人即與甲○○談
    好價錢，系爭535 萬元支票是簽約、交款後約一周後由介紹
    人吳明豐交還給上訴人，當時伊有在場。伊聽吳明豐說系爭
    支票是甲○○交給他要退還給上訴人等語（見本院卷第66
    至67頁）。證人即陪同買方議價之友人蔡主傑於原審證述
    ：雙方當時說到1 坪9 萬7000元，價金確定為1 億4985萬元
    ，甲○○有將500 萬元支票收走，並寫訂金收據，伊確認在
    88年4 月3 日之前簽寫，且甲○○有提到因為附近還有土地
    要處理，所以希望價錢不要寫成會影響他們處理其他土地的
    價格等語（見原卷第101 頁至103 頁）；證人即王萬收之
    子王榮德於原審證述：「（問：系爭土地是否你父母之前就
    有拜託吳明豐幫忙出售？吳明豐是否你父母之好朋友？）是
    ，是。」「（問：你父親是否之前有請甲○○去處理出售的
    事情？）我知道有拜託吳明豐，之前有叫甲○○去處理出售
    的事情」（見原審卷第111 頁）；證人即系爭買賣契約書
    簽訂時之見證人何俊敦律師於原審證述：「．．契約後面所
    附的支票都是事先開好當場影印之後由我附在契約書後面並
    加蓋騎縫章。．．」「（問：88年4 月3 日500 萬元的這一
    張支票由買方或賣方拿給你的？）是整批拿出的，沒有另外
    處理。不知道是甲○○或丁○○（即上訴人）拿出來的，已
    經忘記了。但是他們顯然是事先就講好了，所以把票事先開
    好後整批拿給我處理。」「實際上真正的（買賣）過程我不
    是很清楚，是從簽約談話過程中我知道應該是建設公司要買
    ，找丁○○出面。」（見原審卷第85至87頁）。且上訴人提
    出經被上訴人甲○○自認為其於簽約前收受訂金500 萬元支
    票而簽立之承購土地訂金收據上記載該500 萬元支票之票號
    （KM B0000000 號）、發票日（88年4 月3 日），與被上訴
    人提出上訴人用以支付價款之7 紙支票中面額500 萬元、票
    號KMB0 000000 號、發票日88年4 月3 日之支票相同，有系
    爭承購土地訂金收據及系爭500 萬元支票影本在卷（見於審
    卷第63、12頁）可查。復參以系爭土地買賣洽談過程中，上
    訴人未曾與王萬收本人洽談過等情，及王萬收於88年4 月8
    日所出具為兩造所不爭之委託書上記載王萬收將系爭土地全
    權委任由甲○○處理等情觀之，可知被上訴人甲○○係受王
    萬收全權委任而出售系爭土地，並經王萬收之好友吳明豐之
    介紹，由谷樹建設公司股東丙○○、上訴人及蘇茂紀欲合夥
    出資購買，且經丙○○先與甲○○商談後，達成買賣總價為
    1 億4985萬元之合意，並由甲○○先收取500 萬元訂金支票
    及簽立承購土地訂金收據為憑，嗣再由上訴人代表以買受人
    地位出面簽訂系爭買賣契約書。惟因甲○○以系爭土地售價
    太低，為使其父較有面子，且不影嚮附近其他待售土地之交
    易價格，要求簽約時在系爭買賣契約書上記載每坪10萬元，
    但因與簽約前雙方實際上談妥之價格不同，故上訴人以支票
    交付價款時，就差額535 萬元交付同額之系爭支票予甲○○
    ，嗣於簽約後1 星期內由甲○○委請吳明豐退還系爭支票予
    上訴人等情，堪予認定。被上訴人主張甲○○於88年4 月8
    日前簽立承購土地訂金收據時，尚未得其父王萬收之授權云
    云，不足採信。至甲○○所提出王萬收於簽約前數月即出具
    全權委託伊出售王萬收名下不動產以解決債務而未載日期之
    委託書，雖經證人王榮德證稱該委託書係因甲○○為處分另
    一筆土地償債而請伊要求伊父親於90年2 月10日簽此份委託
    書云云，惟與王萬收出具之該委託書上記載：「本人因負債
    關係，需處理不動產來解決債務因此出具此委託書，願將所
    有名下不動產全權委託甲○○賣出解決債務」等情（見原審
    卷第162 頁）不符，尚難認王榮德所證屬實。又甲○○於88
    年4 月8 日前所簽立之承購土地訂金收據上之買方雖記載為
    谷樹建設公司，惟於甲○○係與丙○○談妥價金之事實並不
    生影響。且上訴人既先由其合夥人丙○○先與甲○○就系爭
    土地之買賣價金約定為1 億4985萬元，嗣由上訴人代表以買
    受人地位出面簽約，則上訴人依丙○○與甲○○先前之約定
    ，在系爭買賣契約書上記載總價款1 億5520萬元、每坪10萬
    元等情，並就該契約書所載價金與實際約定價金之差額交付
    系爭支票，自無不合。是依系爭買賣契約書，買賣雙方表面
    上雖約定總價款1 億5520萬元（每坪10萬元），但實際上係
    約定總價為1 億4985萬元，則本件買賣雙方在系爭買賣契約
    書上所為總價款1 億5520萬元（每坪10萬元）之約定，純屬
    虛構，上訴人辯稱此項約定係屬通謀而為之虛偽意思表示等
    語，足堪採信。又上訴人於原審已辯稱本件實際買賣價金為
    1 億4985萬元，非系爭買賣契約書上所載1 億5520萬元等語
    ，即係提出通謀虛偽意思表示之抗辯，被上訴人乙○○主張
    上訴人係於本院始提出此項抗辯，認本院應依民事訴訟法第
    447 條之規定駁回之云云，尚有未合，附此敘明。
五、被上訴人雖主張王萬收不知甲○○與上訴人就系爭買賣契約
    書所載總價1 億5520萬元之約定係屬通謀虛偽意思表示，自
    應類推適用民法第87條第1 項但書之規定，上訴人不得以其
    無效對抗王萬收云云。惟表意人與相對人通謀而為虛偽意思
    表示者，其意思表示無效。但不得以其無效，對抗善意第三
    人，固為民法第87條第1 項所明定。惟此之所謂善意第三人
    ，係指該第三人雖知表意人與相對人為意思表示，但不知該
    意思表示為虛偽，而又與該虛偽表示之當事人就虛偽表示所
    發生之結果發生法律關係者而言，例如甲、乙二人通謀將甲
    所有之土地虛偽出賣於乙，丙知買賣之存在而不知其為虛偽
    ，再由乙受讓該土地時，甲不得以其與乙間之買賣為虛偽意
    思表示，謂乙非土地所有人，丙不可能自乙處取得土地權利
    是（最高法院73年度台上字第3858號判決參照）。本件王萬
    收係委任甲○○代理其與上訴人簽立系爭買賣契約書，甲○
    ○就價金之約定代理王萬收與上訴人為通謀虛偽意思表示，
    縱認王萬收不知甲○○有為前述之虛偽意思表示，依上開說
    明，王萬收亦非屬民法第87條第1 項但書規定之第三人，且
    甲○○是否違反王萬收之意思而與上訴人就價金部分為通謀
    虛偽意思表示，亦屬民法第107 條所定越權代理之問題，自
    無類推適用民法第87條第1 項但書規定之可言，被上訴人乙
    ○○據此所為上開主張，即非可採。
六、被上訴人乙○○雖以證人何俊墩律師於本院證述：「以前我
    去王萬收家聊天時，知道王萬收負債很多，他對賣土地的價
    格有意見，他也捨不得賣土地，感覺價格太低，所以當天我
    才打電話給他再次向他求證是否要賣土地，他在電話中有說
    一坪賣10萬元，價格太低了，哭著說不得已他還是要賣，打
    完電話後我有告訴在場之人說：王萬收有在哭泣說，一坪土
    地賣10萬元太便宜了，但是為了處理負債，他還是要賣土地
    」等語，主張王萬收特別要求在何俊墩律師見證下簽訂系爭
    買賣契約書，可證明王萬收未授權甲○○以每坪低於10萬元
    之價格出售系爭土地，且何俊墩律師在上訴人及眾人面前與
    王萬收確認系爭土地以每坪10萬元出售，如甲○○與上訴人
    間仍合意總價為1 億4985萬元，上訴人顯已明知甲○○越權
    代理，並非善意第三人，不應受保護，自不得以甲○○對上
    訴人所為每坪低於10萬元售價之意思表示為準云云。惟上訴
    人與被上訴人甲○○均否認何俊墩律師於雙方簽約時有轉述
    王萬收電話告稱價金之事。且查被上訴人甲○○自陳：因買
    賣雙方事先已談妥，均有默契，故於88年4 月8 日在何俊墩
    律師事務所簽訂系爭買賣契約時，雙方並未就曾經殺價及實
    際售價並非1 坪10萬元之事提出討論；且伊在簽約前幾天有
    將伊同意買方殺價之事告訴伊父王萬收。又伊有要求買方幫
    忙保密而對外宣稱售價每坪10萬元，讓外人以為售價為每坪
    10萬元，而且當時伊與買方認為一般律師不會幫人家寫不實
    的東西，所以伊才未將同意買方殺價之事情告訴何俊墩律師
    等語（見原審卷第157 至160 頁）。及證人何俊墩律師於原
    審另證稱：「實際上真正的過程我不是很清楚」「王萬收．
    ．．說他很在意為何不在6 月就過戶而要拖到12月，讓他這
    麼慢拿到錢。」（見原審卷第86至87頁），並於本院證述：
    當時雙方將買方所提最後一期尾款5600萬元之支票交伊保管
    ，88年12月間，王萬收之太太擔心上訴人尚未辦過戶，甲○
    ○於88年12月22日亦留字條請伊通知丙○○於12月31日以前
    辦理過戶，經伊電話聯絡，雙方後來已確定辦理過戶，甲○
    ○亦前來向伊取走尾款支票等情（見本院第55、56頁）。復
    參以上訴人交付支付價金之7 紙支票，其發票日及面額如下
    ：88年4 月3 日：500 萬元。88年4 月8 日：1500萬元
    。88年5 月15日：2000萬元。88年6 月15日：1385萬元
    。88年6 月15日：535 萬元。88年6 月30日：4000萬元
    。88年12月31日：5600萬元。其中票載發票日在簽約日88
    年4 月8 日以後之支票，其發票日期與面額均與系爭買賣契
    約書上所載第二期以後各期款之付款日及金額相符，僅第二
    期款於88年6 月15日應給付1920萬元部分，開立相同發票日
    期而面額各為1385萬元、535 萬元之支票二紙（即上開編號
    所示支票），而除編號所示之系爭支票未提示兌現外
    ，其餘支票均已提示兌現，及買賣雙方係依上訴人之要求約
    定於88年12月31 日 以前辦理過戶等情，亦有系爭買賣契約
    書特別約定事項欄載明可查。綜上以觀，如王萬收係授權甲
    ○○以每坪10 萬 元之價格而非低於此價格出售系爭土地，
    則王萬收於第二期款到期時，何以僅持其中編號所示支票
    提示兌現1385萬元，而未持編號之系爭支票提示兌現；且
    於上訴人未給付系爭支票款前，王萬收竟肯同意上訴人完成
    系爭土地之過戶，甚至對上訴人要求於88年12月前辦理過戶
    ，而未能儘早過戶讓其及早取得尾款甚表在意，而非在意系
    爭支票未提示兌現，顯與常情有違，自難謂王萬收對於甲○
    ○與上訴人就系爭買賣契約書記載總價1 億5520萬元（每坪
    10萬元）係屬虛偽之約定不知情。由此益證甲○○主張其在
    簽約前幾天有將伊同意買方殺價之事告訴伊父王萬收等情，
    應屬實在。是以王萬收於甲○○代理其與上訴人簽約之際，
    經何墩敦律師以電話向其求證是否委託甲○○出售系爭土地
    時，雖告以一坪賣10萬元，價格太低了，無非因甲○○為使
    其較有面子，且不影嚮附近其他待售土地之交易價格，要求
    保密不使何俊墩律師知悉以免何律師不願擔任見證人之故，
    自不得以王萬收向何俊墩哭稱一坪賣10萬元，價格太低了云
    云，遽認王萬收未授權甲○○以每坪低於10萬元之價格出售
    系爭土地。又縱認何俊墩律師於雙方簽約時曾提及王萬收電
    話中談到價金每坪10萬元，惟甲○○於簽約時已提出載明王
    萬收全權委託其處理系爭土地之委託書，並經何俊墩律師當
    場以電話向王萬收確認甲○○受有委任，則上訴人因甲○○
    受王萬收全權委託，而同意依事先與甲○○談妥之約定，於
    簽約時表面上約定總價款1 億5520萬元（每坪10萬元），而
    未公開其已殺價之事實，並無違常情，自不得以何俊墩律師
    轉述王萬收電話告知系爭土地每坪售價10萬元，遽認甲○○
    有越權代理及上訴人有明知甲○○越權代理之情事。是被上
    訴人乙○○以上訴人並非善意第三人，主張上訴人不得以甲
    ○○對其所為每坪售價低於10萬元之意思表示決定總價云云
    ，尚不足採。至被上訴人乙○○雖提出其所稱係王萬收所書
    寫之文書，以其內容證明王萬收係以每坪10萬元、總價1億
    5520萬元出售系爭土地，從未知悉或答應以1 億4985萬元之
    價格出售系爭土地云云，惟上訴人否認該文書之真正，被上
    訴人乙○○未能舉證以實其說，自不足採。又被上訴人甲○
    ○未於簽約時當場將系爭支票交還上訴人，乃其不願將其與
    買方所談妥之實際售價公開使然，被上訴人乙○○自不得執
    此為不利於上訴人之主張。另被上訴人乙○○雖稱其母親吳
    的（即王萬收生前已離婚之前妻）有出面洽談系爭土地買賣
    事宜云云，惟未提出王萬收之委託書為證，亦非可採。
七、至王萬收過世後，國稅局查核王萬收遺產稅時，發現系爭支
    票未提示兌現，乃通知系爭土地登記名義人蘇茂紀提出說明
    ，蘇茂紀雖出具說明書答覆「與地主家人（妻子、女兒）協
    商後折讓之金額，．．」等語，惟蘇茂紀證述其未於簽約時
    在場，說明書係谷樹建設公司之小姐寫好後交伊蓋章，應該
    是會計師說出具此說明書才能作帳等語（見原審卷第98至99
    頁），是蘇茂紀既未參與洽談系爭土地買賣事宜，則其出具
    上開說明書之內容，雖與事實不符，惟於前述系爭支票係買
    方因賣方代理人甲○○以系爭土地售價太低，為使其父較有
    面子，且不影嚮附近其他待售土地之交易價格，要求簽約時
    表面上約定較高售價，並由買方就該售價與實際約定價格之
    價差535 萬元交付同額之系爭支票，嗣於簽約後退還上訴人
    之事實並無影響，附此敘明。
八、綜上所述，上訴人辯稱其與出賣人王萬收之代理人甲○○於
    簽約前已約定買賣價金為1 億4985萬元，其已如數給付完畢
    ，而系爭買賣契約書記載買賣總價款1 億5520萬元，係屬虛
    構，且甲○○已將系爭535 萬元支票退還予伊，伊自無再給
    付535 萬元之義務等語，堪予採信。被上訴人乙○○主張上
    訴人尚有價款535 萬元未為給付云云，不足採信。從而，被
    上訴人依系爭買賣契約書及繼承之法律關係，請求上訴人應
    給付被上訴人535 萬元，及自88年6 月16日起至清償日止，
    按年息5 ％計算之利息，即非正當，不應准許。原審為上訴
    人敗訴之判決，尚有未洽，上訴意旨指摘原判決不當，求予
    廢棄改判，為有理由，應由本院連同假執行宣告部分予以廢
    棄，並駁回被上訴人在第一審之訴及假執行之聲請。至兩造
    其餘攻擊防禦方法及證據資料，於判決結果不生影響，毋逐
    一論述必要，併此明。
九、據上論結，本件上訴為有理由，依民事訴訟法第450條、第
    78條、第85條第1項，判決如主文。
中    華    民    國    95    年    4     月    6     日
                              民事第四庭
                                  審判長法官  蔡文貴
                                  法      官  黃科瑜
                                  法      官  徐文祥
以上正本證明與原本無異。
如對本判決上訴，須於判決送達後20日內向本院提出上訴狀，其
未表明上訴理由者，應於上訴後20日內向本院提出上訴理由書（
均須按他造當事人之人數附繕本）。上訴時應提出委任律師或具
有律師資格之人之委任狀，並依附註條文規定辦理。
中    華    民    國    95    年    4     月    6     日
                                      書記官  陳金卿
附註：
民事訴訟法第466 條之1 ：對於第二審判決上訴，上訴人應委任
律師為訴訟代理人，但上訴人或其法定代理人具有律師資格者，
不在此限。
上訴人之配偶、三親等內之血親、二親等內之姻親，或上訴人為
法人、中央或地方機關時，其所屬專任人員具有律師資格並經法
院認適當者，亦得為第三審訴訟代理人。第1 項但書及第2 項情
形，應於提起上訴或委任時釋明之。


司法院資訊處製作；財團法人民間司法改革基金會備份。
